【裁判字號】    98,訴,1581
【裁判日期】    981130
【裁判案由】    拆屋還地  等
【裁判全文】
臺灣高雄地方法院民事判決              98年度訴字第1581號
原      告  台灣糖業股份有限公司
法定代理人  甲○○
訴訟代理人  壬○○
            庚○○
            乙○○
被      告  丙○○
            戊○○○
            丁○○
            辛○○
上列當事人間拆屋還地等事件，本院於民國98年11月23日言詞辯
論終結，判決如下：
  主  文
被告丙○○應將坐落高雄市○○區○○段第0000-0000 地號土地
上如附圖斜線所示面積四十八平方公尺房屋拆除，並將土地騰空
返還與原告。
被告丙○○、丁○○及辛○○應自前項土地上如附圖斜線所示土
地上遷出。
被告丙○○應給付原告新台幣壹萬貳仟玖佰壹拾壹元，及自民國
98年11月9 日起至清償日止，按週年利率百分之五計算之利息。
被告丙○○應自民國98年4 月11日起至清償日止，按月給付原告
新台幣玖佰零伍元。
原告其餘之訴駁回。
訴訟費用（除撤回及減縮聲明部分外）由丙○○負擔百分五十；
丁○○、戊○○○、辛○○各負擔百分之五，餘由原告負擔。
本判決第一項、第二項於原告以新台幣柒萬元為被告丙○○、丁○○、戊○○○、辛○○供擔保；第三項於原告以新台幣肆仟元
為丙○○供擔保後，均得為假執行。
原告其餘假執行之聲請駁回
  事實及理由
一、原告起訴請求：(一)被告戊○○○、丁○○、辛○○、己○○
    應將坐落高雄市○○區○○段第0000-0000 地號土地（下稱
    系爭土地），如附圖所示面積87平方公尺地上物（下稱系爭
    房屋）拆除；並將土地騰空返還與原告。(二)被告戊○○○、
    丁○○、辛○○、己○○應給付原告新台幣（下同）181,29
    0 元，暨自起訴狀繕本送達翌日起至清償日止，按週年利率
    百分之五計算之利息。(三)被告戊○○○、丁○○、辛○○、
    己○○應自起訴狀繕本送達翌日起至返還系爭土地之日止，
    按月給付原告3,280 元(四)願供擔保請准宣告假執行。嗣追加
    丙○○為被告，及撤回對己○○之起訴，聲明：(一)被告丙○○應將系爭土地上如複丈成果圖所示，面積48平方公尺房屋
    拆除，並將土地（下稱系爭占有土地）騰空返還與原告。(二)
    被告丁○○、丙○○、辛○○、戊○○○應自系爭占有土地
    上遷出。(三)被告丙○○應給付原告25 ,820 元，及自準備書
    狀繕本送達翌日即98年11月9 日起至清償日止，按週年利率
    百分之五計算之利息。(四)被告丙○○應自98年4 月11日起至
    返還系爭占有土地之日止，按月給付原告，新台幣1,810 元
    。(五)第一項至第三項原告願供擔保，請准宣告假執行。就追
    加被告部分，業經被告同意，或未爭執而為本案言詞辯論，
    而視為同意；其餘部分，屬減縮應受判決事項之聲明，核無
    不合。又被告丙○○、丁○○、辛○○經合法通知，未於言
    詞辯論期日到場，核無民事訴訟法第386 條各款所示情形，
    爰依原告聲請，由其一造辯論而為判決，均應予准許，合先
    敘明。
二、原告主張：系爭土地為原告所有，被告均無正當權源，詎丙○○竟未經原告同意而占用系爭土地48平方公尺，並於其上
    搭建如附圖所示之系爭房屋供其配偶即戊○○○、兒子即丁○○、媳婦即辛○○居住使用而無權占有系爭土地，雖原告
    曾數度催請被告承租或拆屋還地，均遭置之不理，為此，爰
    依民法第767 條請求丙○○拆除系爭房屋；另丁○○、戊○○○及辛○○亦無正當權源而占用系爭土地，依同法條請求
    其等遷出系爭占有土地。又丙○○既無正當權源而占有系爭
    土地，致原告受有損害，被告因而受有相當於租金之利益，
    另依同法第179 條規定，請求被告返還不當得利，爰求為判
    決如上開更正後之聲明等語。
三、被告丙○○則以：系爭地上物係其於97年1 月間出資興建，
    與其他被告無關。其餘被告則以系爭房屋為丙○○所興建，
    其等僅係使用；戊○○○另以是否能保留一小部分不必拆除
    而同意由其承租等語抗辯。並均聲明：原告之訴駁回。
四、原告主張系爭土地為其所有，丙○○未經其同意，而於其上
    興建系爭房屋而無權占有系爭土地，其餘被告亦因使用系爭
    房屋而無權占用系爭土地等情，已據其提出系爭土地登記謄
    本、相片及地籍圖附卷可證（本院卷第7 、9 、10頁），且
    經本院勘驗明確，及囑託高雄市政府前鎮地政事務所測量，
    分別製有勘驗筆錄、相片及複丈成果圖在卷可憑（同卷第19
    至56頁），且為被告不爭，堪信原告主張為真。從而，原告
    依物上請求權，請求丙○○應將系爭房屋拆除，並將系爭占
    有土地返還與原告；請求其餘被告應自系爭占有土地上遷出
    ，即屬正當有據，應予准許。至戊○○○雖請求原告同意其
    一部分承租，然原告於言詞辯論終結前既未同意，即不影響
    本院上開認定，附此敘明。
五、(一)次按無法律上原因而受利益，致他人受損害者，應返還其
      利益，民法第179 條前段定有明文。又依不當得利之法則
      請求返還不當得利，以無法律上之原因而受利益，致他人
      受有損害為其要件，故其得請求返還之範圍，應以對方所
      受之利益為度，非以請求人所受損害若干為準，無權占有
      他人土地，可能獲得相當於租金之利益為社會通常之觀念
      （最高法院民事61年台上字第1695號判例參照）。再者無
      權占用他人土地，可能獲得相當於租金之利益，為社會通
      常之觀念。而基地租金之數額，除以基地申報地價為基礎
      外，尚須斟酌基地之位置，工商業繁榮之程度，承租人利
      用基地之經濟價值及所受利益等項，並與鄰地租金相比較
      ，以為決定（同院88年度台上字第1894號【一】裁判要旨
      可參）。
    (二)查丙○○既無正當權源而占用系爭土地興建系爭房屋，致
      原告不能占有使用而受有損害，且該占有使用已不能返還
      ，則依同法第181 條但書規定自應償還其價額甚明。次查
      系爭土第96年1 月起之申報地價為平方公尺4,524 元，而
      系爭土地坐落於高雄市小港區，屬城市地方土地，且面臨
      同區○○路281 巷，左前方約20公尺處臨接寬約20公尺之
      山明路，然同區僅為一般住宅，居住機能尚可，商業活動
      則不頻繁，此經本院勘明並載明筆錄（同卷第50頁），且
      為兩造不爭，爰審酌土地法第97條城市地方房屋之租金以
      不超過土地及建築物申報總價年息百分之十為限之規定（
      本件不涉及建物租金問題），並斟酌系爭土地之位置，工
      商業繁榮之程度，承租人利用基地之經濟價值及所受利益
      等項，認租金以週年利率百分之五為適當，是原告本於不
      當得利法律關係，請求丙○○給付自97年2 月1 日起至98
      年4 月10日止相當於租金利益12,911元（計算式：【4524
      ×48×5%】＋【4524×48×5%×69÷365 】＝10858 ＋20
      53＝12911 ，採四捨五入計算至元為止，下同），及自98
      年4 月11日起至返還系爭土地之日止，按月給付905 元（
      4524×48×5%÷12＝905 ）即屬正當，應予准許。逾此部
      分之請求，既非有據，應予駁回。
六、綜上所述，原告主張丙○○無權占有系爭土地興建系爭房屋
    ，其自得依物上請求權訴請其拆除系爭房屋，並返還系爭土
    地；其餘被告應自系爭占有土地上遷出；另丙○○應依不當
    得利法律關係給付12,911元，及準備書狀繕本送達翌日即98
    年11月9 日起至清償之日止，按週年利率百分之五計算之遲
    延利息，並自98年4 月11日起至返還系爭占有土地之日止，
    按月給付905 元，屬正當有據，均應予准許。至逾此部分之
    請求既非正當，應予駁回。又原告陳明就其勝訴如主文第一
    項至第三項所示部分，願供擔保，請准為假執行之宣告，爰
    酌定相當金額准許之。至原告敗訴部分，其假執行之聲請已
    失所附麗，應併予駁回。
七、據上論結：原告之訴為一部有理由，一部無理由，依民事訴
    訟法第385 條第1 項前段、第79條、第85條第1 項、第390
    條第2 項，判決如主文。
中    華    民    國    98    年    11    月    30    日
                  民事第一庭法  官  黃國川
正本係照原本作成。
如不服本判決，應於送達後20日內，向本院提出上訴狀並表明上
訴理由，如於本判決宣示後送達前提起上訴者，應於判決送達後
10日內補提上訴理由書（須附繕本）。
中    華    民    國    98    年    11    月    30    日
                            書記官  陳掌珠


司法院資訊處製作；財團法人民間司法改革基金會備份。
